【裁判字號】    97,簡上,89
【裁判日期】    970711
【裁判案由】    拆屋還地
【裁判全文】
臺灣臺中地方法院民事判決              97年度簡上字第89號
上  訴  人  庚○○
上  訴  人  己○○
上  訴  人  丁○○
上  訴  人  辛○○
上  訴  人  壬○○
共      同
訴訟代理人  黃文崇律師
被上訴人    丙○○
被上訴人    乙○○
被上訴人    甲○○
共      同
訴訟代理人  張欽昌律師
上當事人間請求拆屋還地事件，上訴人對於中華民國97年2月21
日本院沙鹿簡易庭96年度沙簡字第667號第一審判決提起上訴，
本院於97年6月20日言詞辯論終結，判決如下：
    主    文
上訴駁回。
第二審訴訟費用新臺幣捌仟壹佰元由上訴人負擔。
    事    實
甲、上訴人方面：
一、聲明：求為判決：
  (一)原判決廢棄。
  (二)駁回被上訴人在第一審之訴及假執行之聲請。
  (三)訴訟費用由被上訴人負擔。
二、陳述：除與原判決記載相同者，茲引用之外，補稱：
  (一)查系爭台中縣后里鄉○○村○○路152號、154號，及156號
    房屋為陳孝所建，陳孝死亡時之繼承人除上訴人外尚有陳詹
    有瓜、陳美英、陳美足、黃焜棟、黃奉臨、黃麗芬等六人，
    彼六人並未辦理拋棄繼承，是系爭房屋於陳孝死亡時，應由
    上訴人及彼六人當然共同繼承，並由彼等公同共有，在未辦
    理繼承登記前，雖有分割協議，但仍屬處分行為之一，未經
    辦理登記不得為之，是系爭房屋仍屬上訴人與陳詹有瓜等六
    人公同共有，被上訴人僅對上訴人訴請拆屋還地，顯屬當事
    人不適格。
  (二)依台中縣稅捐稽徵處檢送之房屋稅籍登記資料，僅坐落台中
    縣后里鄉○○路156號房屋稅籍號碼為00000000000有分割協
    議，其餘並無，而系爭建物仍有內東路152號、154號二建物
    ，仍屬全體繼承人公同共有。查遺產分割契約書內容只及內
    東路156號房屋及現金部分，內東路156號房屋稅籍雖及於
    156及154號，卻不及於152號部分，被上訴人擴充解釋，顯
    屬無據。
  (三)系爭113、112-8地號土地被上訴人俱係其父張師舜死亡後繼
    承而來，如張師舜當時有同意由上訴人之父使用，被上訴人
    依法應繼受該使用關係。
  (四)系爭113、112-8地號土地之毗鄰地即114-8地號三七五租約
    係民國42年訂立，訂約以前兩造之被繼承人即已有租佃關係
    ，因三七五減租條例實施改訂為三七五租約，而系爭土地內
    （含114-8地號）之三合院房屋更在三七五租約訂立前早已
    存在，迄今已逾50餘年，因租地耕作及居住使用之必要，出
    租人允許承租人在其租地旁建屋使用，為早年民間非常普遍
    的作法。證人張萬坤在鈞院79年度簡字第664號所有權移轉
    登記事件審理時結證：「張林玉梅確有表示張師舜生前曾同
    意上訴人之被繼承人陳孝建屋使用。」是陳孝在系爭土地上
    建屋應係有得到張師舜同意要屬至明。租賃關係並無須以書
    面為之，上訴人就系爭土地上之房屋確係有權使用。
三、證據：除援用第一審所提證據外，並聲請訊問證人戊○及調
    閱79年度簡字664號卷宗。
乙、被上訴人方面：
一、聲明：求為判決：駁回上訴。
二、陳述：除與原判決記載相同者，茲引用之外，補稱：
  (一)系爭三棟房屋未辦保存登記，故訴外人陳孝之繼承人於陳孝
    死亡後，無從為繼承登記及分割登記，亦無從因遺產分割協
    議而單獨或分別共有取得系爭房屋之法律上所有權。惟訴外
    人陳孝之全體繼承人既已協議分割遺產，約定由上訴人庚○○、己○○及訴外人陳平和（即上訴人丁○○、辛○○、壬○○之被繼承人）取得系爭房屋之權利，參照最高法院80年
    台上字第2516號及91年台上字第583號判決意旨，上訴人仍
    取得系爭房屋全部之事實上處分權，其等對系爭房屋自有拆
    除權能，被上訴人訴請上訴人拆屋還地，當事人已然適格，
    自無以陳孝之其他不享有事實上處分權之繼承人為被告之必
    要，是以上訴人指稱本件訴訟上訴人當事人不適格，詢無足
    採。
  (二)訂立三七五租約之土地為后里鄉○○○段114-8地號土地。
    被上訴人或其被繼承人並未將系爭牛稠坑段113地號及112-8
    地號土地出租或出借與上訴人或其被繼承人。
  (三)依房屋稅籍登記資料，稅籍編號：00000000000之房屋，經
    台中縣稅捐稽徵處派員現場勘查，並核對稅籍資料，該房屋
    稅籍現場含內東路154及156號門牌房屋，又有關遺產分割之
    協議，不以書面為必要，上訴人之被繼承人陳孝死亡後，陳
    孝之全體繼承人即以書面及口頭方式協議分割遺產而約定由
    陳孝之三個兒子（即上訴人庚○○、己○○及嗣後死亡之陳
    平和）共同繼承系爭三棟房屋，其他繼承人則拋棄對系爭房
    屋之權利，是僅有陳孝之三個兒子對系爭三棟房屋有事實上
    處分權，陳孝之其他繼承人不再享有系爭房屋之事實上處分
    權。
三、證據：除援用第一審所提證據外，補提96年度訴字第836號
    民事判決影本一份為證。
    理    由
一、查坐落台中縣后里鄉○○○段113地號、112-8地號及114-8
    地號土地，原為張師舜所有，上訴人主張於日據時代大正十
    年七月十五日張師舜即將該三筆土地出租予上訴人之父陳孝
    ，並同意陳孝於系爭土地上建築房屋，此為租地耕作及居住
    使用之必要。嗣三七五減租條例實施後，就114-8地號土地
    訂立三七五租約，惟系爭土地內之三合院房屋早在三七五租
    約訂立前即已存在，出租人允許承租人在其租地旁建屋使用
    ，為早年民間普遍的作法。張師舜於43年5月7日死亡，113
    地號土地由被上訴人丙○○繼承，112-8地號土地由被上訴
    人乙○○、甲○○及訴外人張家豪、張桂昌繼承，114-8地
    號土地則由被上訴人甲○○繼承。此有土地登記謄本可稽。
    陳孝早於日據時代大正十年七月十五日設籍於上開建物（台
    中洲豐原郡內埔庄年稠坑段百拾番地，之後改為台中縣后
    里鄉○○路57號，再經門牌整編為台中縣后里鄉○○路152
    、154、156號），是陳孝於系爭土地上蓋有台中縣后里鄉○○路152、154、156號三棟房屋，堪以認定，並為兩造所不
    爭。陳孝於85年8月17日死亡，其繼承人陳詹有瓜、庚○○
    、陳平和、己○○、黃焜棟、黃奉臨、黃麗芬、陳美英、陳
    美足檢具繼承系統表，房屋產權繼承資料通報書、遺產稅免
    稅證明書、遺產分割契約書、房屋稅籍登記表等向台中縣稅
    捐稽徵處申辦稅籍變更，經台中縣稅捐稽徵處派員現場勘查
    ，並核對稅籍資料，房屋稅籍編號：00000000000現場含154
    及156號門牌，另內東路152號房屋，尚未設立房屋稅籍，惟
    已通知納稅義務人申報設藉中，此有台中縣稅捐稽徵處檢送
    之稅籍資料附原審卷可按。此152號房屋早已由陳孝搭建，
    只是尚未申辦稅籍而已。上訴人壬○○於97年1月10日原審
    審理時供稱：「我祖父陳孝死亡後由三個兒子繼承系爭三間
    房屋，女兒部分都有辦理拋棄繼承。」上訴人己○○陳稱：
    「當初我的姊妹都有拋棄對於房屋的繼承權，他們有繼承手
    尾錢。」民法第1164條規定之遺產分割，得由各繼承人依協
    議之方法為之。繼承人協議分割遺產，原非要式行為，故就
    遺產之分割方法於繼承人間苟已協議成立，則遺產公同共有
    關係即全部廢止，而非個個財產公同共有關係之消滅。本件
    陳孝之全體繼承人85年10月2日立下遺產分割契約書，由庚○○、己○○、陳平和共同取得后里鄉○○村○○路156號
    稅籍：00000000000（含門牌154、156號）及門牌152號房屋
    （另補辦稅籍）各有1/3權利，現金新台幣（下同）六萬元
    ，由陳詹有瓜、陳美英、陳美足、黃焜棟、黃奉臨、黃麗芬
    各得1/6，即各分得壹萬元現金。則陳孝遺產之全部公同共
    有關係為消滅，上訴人主張152號房屋未為協議分割，殊難
    採信。陳平和於95年3月12日死亡，其遺產由其妻丁○○、
    子壬○○、辛○○共同繼承。按房屋之拆除屬事實上之處分
    ，系爭三棟房屋雖未辦理所有權第一次登記，自無從辦理繼
    承登記及分割登記，然系爭房屋既因繼承人全體協議分割遺
    產而分歸上訴人取得，上訴人在法律上雖未取得所有權，但
    仍取得事實上處分權，非無拆除之權能，被上訴人請求上訴
    人拆屋還地，即無以其他繼承人為共同被告之必要，是本件
    無當事人不適格問題。（參照最高法院80年台上字第2516號
    及91年台上字第583號裁判意旨）。
二、上訴人主張系爭113、112-8地號土地係被上訴人因其父張師
    舜死亡後，繼承而來，如張師舜當時有同意上訴人之父陳孝
    使用，則被上訴人依法應繼受該使用關係。惟查被上訴人固
    否認其被繼承人有同意上訴人之被繼承人在系爭113、112-8
    地號土地上建屋使用。上訴人主張被上訴人之母張林玉梅於
    65年10月7日以甲○○、丙○○代理人名義與上訴人之父陳
    孝簽訂同意書，同意分割土地終止三七五租約，該同意書第
    一條載明被上訴人所有之114-8地號及113地號土地出租予陳
    孝，經查僅114-8地號土地訂有三七五租約，113地號為建地
    ，並非三七五租約之租賃標的物。故所述與事實不符，該同
    意書之見證人張萬坤於本院79年度簡字第664號陳孝訴請丙○○所有權移轉登記事件審理時到庭結證：「訂立同意書之
    前，係張萬坤與張林玉梅接洽，經張林玉梅同意該同意書之
    內容後始訂立，而訂立同意書時，有張林玉梅在場與陳孝簽
    訂。」張萬坤固未為如上訴人主張「張林玉梅確有表示張師
    舜生前曾同意上訴人之被繼承人陳孝建屋使用」之證述。立
    該同意書時，甲○○、丙○○均已成年，其不在場簽署蓋章
    ，又未出具授權書予其母張林玉梅，甲○○、丙○○不知同
    意書內容，張林玉梅非以代理人名義訂立同意書，甲○○、
    丙○○於79年度簡字第664號事件審理時到場供稱：「彼等
    未於同意書上簽章，亦未委任其母張林玉梅訂立同意書，拒
    絕履行系爭土地之所有權移轉登記。」陳孝所提79年度簡字
    第664號所有權移轉登記訴訟亦遭敗訴判決確定。又上訴人
    另提出86年5月7日甲○○之代理人張漢洲與庚○○、陳平和
    、己○○所立之同意書，惟查其內容只約定114-8地號土地
    繼續承租問題，不涉及系爭113、112-8地號土地，租佃調解
    委員戊○到庭供稱：「事隔十幾年已不復記憶。」自難為上
    訴人有利之證述。且既係租佃爭議，自局限於114-8地號耕
    地，非三七五租約之113、112-8地號系爭土地自不包括在內
    。退而言之，縱使陳孝就系爭113、112-8地號土地有使用借
    貸關係，依民法第472條第4款規定，借用人死亡者，貸與人
    得終止契約，蓋使用借貸為無償契約，原屬貸與人與使用人
    間之特定關係，非如租賃，被上訴人無繼受使用借貸關係之
    義務。
三、按所謂農舍，係指以耕作為目的或為便利耕作所建之簡陋房
    屋，以供堆置農具、肥料或臨時休息之用，而非以解決承租
    人家族實際居住問題為其目的，如所建房屋係供居住之用，
    即與農舍有間。而農舍本應蓋在耕地上，查陳孝在114-8地
    號土地上蓋有鐵架石棉瓦二層樓房及鐵架烤漆板一層房屋（
    門牌號碼均為台中縣后里鄉○○路152號）現為丁○○、辛○○、壬○○居住使用；蓋有土石磚造一層房屋（門牌號碼
    為台中縣后里鄉○○路154號）現為己○○居住使用；蓋有
    土石磚造一層房屋（門牌號碼為台中縣后里鄉○○路156號
    ）現為庚○○居住使用，上開建物係供陳孝家人居住使用，
    顯非農舍。上訴人主張其等使用如附圖所示A部分建物係於
    70年間經被上訴人同意興建，當初係為便利耕作，而欲在
    114-8地號土地上興建農舍使用，興建當時未申請鑑界，僅
    以現場由石塊堆砌而成之田埂路為界興建，且興建完成後被
    上訴人丙○○也不曾有爭執，直至95年被上訴人甲○○要求
    收回114-8地號租佃耕地, 申請調解、調處均不成立，提起
    訴訟後申請土地鑑界，才發現系爭建物占用113地號土地，
    上訴人對於占用上開土地深感意外。是上訴人之占用系爭土
    地顯係界建築。兩造於96年度訴字第836號租佃爭議事件，
    土地鑑測時，始知有占用系爭土地之事實。上訴人無法提出
    積極確實之證據，證明其等使用系爭113、112-8地號土地，
    有何正當權源。雖上訴人曾表示欲價購系爭土地，但為被上
    訴人拒絕，買賣契約自難成立，是兩造間無何權利義務關係
    ，被上訴人於前案租佃爭議事件鑑測結果，發現上訴人有占
    用系爭土情形，即提起本件訴訟，為正當權利之行使，並非
    以損害他人為主要目的。其依法行使所有權，訴請上訴人拆
    屋還地，自非權利濫用，並無違反誠信原則。
四、按「所有人對於無權占有或侵奪其所有物者，得請求返還之
    。」「各共有人對於第三人，得就共有物之全部為本於所有
    權之請求。但回復共有物之請求，僅得為共有人全體之利益
    為之。」民法第767條前段、民法第821條分別定有明文。本
    件被上訴人丙○○所有113地號土地如附圖所示A部分所示面
    積20平方公尺、A2部分所示面積17平方公尺；被上訴人乙○○、甲○○及訴外人張家豪、張桂昌所共有112-8地號土地
    如附圖所示A部分所示面積2平方公尺、A1部分所示面積6平
    方公尺、B部分所示面積67平方公尺，及C部分所示面積209
    平方公尺等土地為上訴人所有房屋所占用, 上訴人並未能提
    出其占有使用系爭土地有何正當權源可循，被上訴人請求上
    訴人拆屋還地，於法有據，應予准許。是則原審判命上訴人
    拆屋還地，並依職權宣告假執行，並無違誤。上訴意旨指摘
    原判決不當，求予廢棄改判，為無理由，應予駁回其上訴。
五、據上論結，本件上訴為無理由，依民事訴訟法第436條之1第
    3項、第449條第1項、第78條、第85條第1項前段，判決如主
    文。
中    華    民    國    97    年    7     月    11    日
                  民事第二庭    審判長法  官  許秀芬
                                      法  官  陳秋月
                                      法  官  周靜秀
正本係照原本作成。
不得上訴。
中    華    民    國    97    年    7     月    14    日
                                      書記官


司法院資訊處製作；財團法人民間司法改革基金會備份。
